臺灣高等法院民事判決　　　　　　　　 96年度上易字第297號
上　訴　人　甲○○
訴訟代理人　乙　○
被 上訴 人　丁○○
　　　　　　丙○○
當事人間請求返還價金等事件，上訴人對於中華民國95年12月22
日臺灣士林地方法院95年度訴字第 326號第一審判決提起上訴，
本院於96年6月26日言詞辯論終結，判決如下：
    主      文
上訴駁回。
第二審訴訟費用由上訴人負擔。
    事實及理由
一、上訴人起訴主張：兩造於民國94年 9月22日簽訂不動產買賣
    契約書（下稱系爭買賣契約），約定伊以新台幣（下同）90
    萬元買受被上訴人所有坐落台北市○○區○○段1小段598地
    號土地（下稱系爭土地 ）之應有部分共48分之2。伊嗣於同
    年 9月29日付清買賣價金尾款，並向臺北市士林地政事務所
    (下稱士林地政事務所)申請辦理土地所有權移轉登記，惟因
    未通知系爭土地上建物優先購買權人，經士林地政事務所命
    於15日內補正，訴外人即伊所委託辦理之代書黃武義乃催告
    被上訴人用印，以便發函通知地上物優先購買權人，惟因被
    上訴人遲未用印，致逾期未補正而遭駁回所有權移轉登記之
    申請。嗣又因被上訴人遲未切結其他共有人放棄優先購買權
    ，且被上訴人所有系爭土地之應有部分亦遭訴外人黃福來聲
    請假處分而無法移轉登記，乃可歸責於被上訴人致給付不能
    ，被上訴人亦已給付遲延，伊遂於94年12月14日催告被上訴
    人履行移轉義務，被上訴人仍未履行，伊即以本件起訴狀繕
    本之送達為解除系爭買賣契約之意思表示，依民法第 259條
    規定及系爭買賣契約第 4條、第5條、第9條之約定，被上訴
    人自應返還買賣價金90萬元及同額之賠償金。又被上訴人無
    法移轉登記系爭土地應有部分所有權予伊，倘係不可歸責於
    雙方之事由所致，伊亦得依民法第266條、第179條規定請求
    被上訴人返還上開買賣價金。爰提起本件訴訟，求為命被上
    訴人應給付上訴人180萬元，及其中90萬元自94年9月30日起
    ，另90萬元自起訴狀繕本送達翌日起，均至清償日止，按年
    息百分之五計算利息之判決。
二、被上訴人則以：伊等已將辦理系爭土地應有部分所有權移轉
    登記之文件及印鑑證明交付上訴人，即已履行出賣人之義務
    。又伊等當時曾告知上訴人訴訟代理人乙○說系爭土地很複
    雜，但他說他們公司有五組人分頭進行，他只負責伊等部分
    ，可見上訴人向伊等購買系爭土地應有部分時，即知悉系爭
    土地為共有，具有法定優先購買權人，故系爭土地經共有人
    黃福來行使優先購買權而聲請假處分，係不可歸責於伊等，
    伊等沒有一地兩賣，並無違約情事。何況上訴人前稱伊等所
    提供之資料已齊全，嗣又要求伊等提供印鑑章及印鑑證明，
    然而上訴人語焉不詳，亦未告知要發存證信函，伊等不知上
    訴人要求提供印鑑章之目的，且認兩造交易已經完成，始未
    提供之；倘若伊等知悉上訴人係為了發存證信函，當然會提
    供便章，實際上伊等後來亦有提供便章予上訴人委託之代書
    發存證信函，因此，伊等對於系爭土地應有部分未能移轉所
    有權登記予上訴人並無可歸責事由，上訴人請求伊等給付與
    價金同額之賠償金，並無理由等語置辯。
三、原審判決被上訴人應給付上訴人買賣價金90萬元，及自94年
    12月15日起至清償日止，按年息百分之五計算之利息，並駁
    回上訴人其餘之訴，上訴人不服，就原審駁回其請求被上訴
    人給付賠償金90萬元本息部分提起上訴，被上訴人則未聲明
    不服 (即原審判命被上訴人給付上開買賣價金90萬元本息部
    分及駁回上訴人就上開90萬元自94年 9月30日起至94年12月
    14日止之利息請求部分，均告確定) 。上訴人之上訴聲明為
    ：(一)原判決關於駁回上訴人後開第二項之訴部分廢棄。(二)被
    上訴人應再共同給付上訴人90萬元，及自起訴狀繕本送達翌
    日起至清償日止，按年息百分之五計算之利息。被上訴人則
    於本院答辯聲明：上訴駁回。
四、本件經依民事訴訟法第463條準用同法第270條之1第1項第3
    款規定，整理並協議簡化爭點及不爭執點後，兩造同意僅就
    言詞辯論時所陳述之事實及主張之法律關係為論斷。查上訴
    人主張兩造於94年 9月22日訂立系爭買賣契約書，約定上訴
    人以總價90萬元購買被上訴人所有系爭土地應有部分48分之
    2，上訴人於同年9月29日給付買賣價金完畢，並於當日向士
    林地政事務所申請辦理系爭土地應有部分所有權移轉登記，
    經士林地政事務所於94年9月30日以系爭土地上有第10543建
    號之建物存在，即有優先購買權情事為由，通知上訴人於15
    日內補正，上訴人於同年10月 5日收受補正通知領回全案，
    嗣因逾期未補正而經士林地政事務所於同年10月27日通知駁
    回。又被上訴人所有系爭土地之應有部分於94年12月間遭黃
    福來聲請假處分，上訴人曾於94年12月14日寄發存證信函催
    告被上訴人於 7日內排除上開假處分登記，被上訴人已於同
    年12月15日收受該存證信函；而上開假處分迄未排除，系爭
    土地應有部分亦未移轉所有權登記予上訴人等情，有系爭買
    賣契約書、系爭土地登記謄本、士林地政事務所94年9月30
    日土地登記案件補正通知書、存證信函及掛號郵件收件回執
    等影本附卷可稽（依序見原審卷第8至17頁、第52頁、第18
    至19頁、第51頁），並為被上訴人所不爭執，堪信上訴人此
    部分主張之事實為真正。惟上訴人主張系爭土地應有部分無
    法辦理所有權移轉登記係可歸責於被上訴人之事由所致，被
    上訴人應負違約責任而給付與買賣價金同額賠償金之情，則
    為被上訴人所否認，並以前開情詞置辯，是本件應予審究之
    爭點厥為：上訴人得否依系爭買賣契約第4條、第5條、第9
    條之約定，請求被上訴人給付與買賣價金同額之賠償金？茲
    析述如下：
  (一)系爭買賣契約第9條約定：「甲方 (指上訴人)若到期不照約
    履行背約者，願將既付款項全部付銷並失請求權，乙方 (指
    被上訴人) 如不賣或背約者，應依同樣既收款如數，並加同
    額賠償金返還甲方，各均不得異議」，可見被上訴人倘有違
    背系爭買賣契約或不賣系爭土地應有部分予上訴人時，始須
    給付與買賣價金同額之賠償金予上訴人。上訴人主張系爭土
    地應有部分無法移轉所有權登記，係可歸責於被上訴人之事
    由所致，惟為被上訴人所否認。經查：
  1.按共有人出賣其應有部分時，他共有人得以同一價格共同或
    單獨優先承購，土地法第34條之1第4項定有明文。而系爭買
    賣契約之標的為被上訴人所有系爭土地之應有部分，依前揭
    規定，系爭土地之共有權人自有優先購買權，且此屬法律之
    明文規定，當為買受系爭土地應有部分之上訴人所明知；遑
    論當時代理上訴人簽訂系爭買賣契約之人，即上訴人訴訟代
    理人乙○，其自承任職於土地開發部經理 (見本院卷第25頁
    反面) ，更無從諉為不知。何況被上訴人主張其於系爭買賣
    之初，曾告知上訴人訴訟代理人乙○說系爭土地很複雜，惟
    乙○表示他們公司有五組人分頭進行等情，為上訴人所不爭
    執，堪信為實在。顯見上訴人向被上訴人購買系爭土地應有
    部分時，即知悉系爭土地為共有，具有法定優先購買權人。
  2.又查，系爭土地當時之共有人林景松曾於94年11月11日提出
    聲明書予士林地政事務所，聲明其為共有人之一，就被上訴
    人之買賣登記案件，願以同樣價格承買，如有無關之第 3人
    為買賣登記者，請依法駁回等情，有聲明書影本 1紙在卷可
    稽 (見原審卷第53頁) ；嗣系爭買賣契約之標的復經訴外人
    黃福來於94年12月初以其欲行使優先購買權為由，聲請法院
    執行假處分而禁止讓與、設定抵押、出租及其他一切處分行
    為在案，亦有臺灣士林地方法院94年度裁全字第4662號裁定
    在卷足憑 (見本院卷第39至40頁) 。核黃福來於兩造訂立系
    爭買賣契約時，即為系爭土地之共有人之一（自94年 9月起
    陸續取得系爭土地應有部分權利) ，此觀諸卷附系爭土地登
    記謄本 (見本院卷第28頁) 自明，則黃福來聲請前述假處分
    殊非無據。準此，上訴人迄今未能辦理系爭土地應有部分移
    轉登記，乃不動產共有人行使優先購買權所致，被上訴人抗
    辯非可歸責於被上訴人之事由等語，即屬有據。
  (二)上訴人復主張：依系爭買賣契約第4條、第5條約定，本件買
    賣產權若有生端交葛等情，概歸被上訴人負責理清；該產權
    過戶登記手續上，發生不備要被上訴人蓋章或補辦證件等事
    ，被上訴人應負該登記手續辦竣之義務，否則即應依系爭買
    賣契約第 9條約定，加倍返還價金。而伊接獲士林地政事務
    所補正優先購買權人放棄優先購買權證明文件之通知後，即
    通知被上訴人用印，以便寄發存信函通知優先購買權人，惟
    被上訴人拒不配合用印，坐視移轉所有權登記申請案逾期而
    被駁回，即有違約而應給付賠償金之情事等語。惟被上訴人
    否認有不配合用印以致無法寄發存證信函之情事，並辯稱：
    上訴人當時語焉不詳，亦未告知要發存證信函，僅要求伊等
    提供印鑑章及印鑑證明，伊等不知上訴人要求提供印鑑章之
    目的，且認兩造交易已經完成，始未提供之；倘若伊等知悉
    上訴人係為了發存證信函通知地上物所有權人，當然會提供
    便章，實際上伊等後來亦有提供便章予上訴人委託之代書發
    存證信函，並未違約等語。經查：
  1.系爭買賣契約第4條、第5條約定：「該產權若負有債務，或
    他項權利設定等，於買賣履行期日前乙方（指被上訴人）須
    當辦清，並來歷不明或嗣後若有生端交葛等情概歸乙方負責
    理楚。」、「該產權過戶登記手續上，發生不備要乙方蓋章
    或補辦證件出首等事，不論何時乙方須當應付，不得刁難，
    應負該登記手續辦竣之義務。」（見原審卷第 9頁）。而系
    爭買賣標的並無一物兩賣或產權不清之情形，為兩造所不爭
    執；且被上訴人已將辦理土地所有權移轉登記所需資料及印
    鑑證明交付上訴人等情，復據上訴人自承在卷 (見本院卷第
    26頁) ，自難認被上訴人有何違反出賣人義務之情事。嗣上
    訴人於94年 9月29日申請辦理系爭土地應有部分所有權移轉
    登記時，經士林地政事務所於94年 9月30日以系爭土地上有
    第 10543建號之建物存在為由，通知上訴人於15日內提出優
    先購買權人放棄優先購買權證明文件、印鑑證明，因上訴人
    逾期未補正而經士林地政事務所於同年10月27日通知駁回等
    情，固有士林地政事務所95年7月6日北市士地一字第095311
    88800號函文及其檢附通知文件在卷可稽（見原審卷第 68至
    70頁），惟此地上物優先購買權屬法律明文規定，且為上訴
    人代理人乙○身為建設公司土地開發部經理之身分及經驗所
    不能諉為不知，尚難認被上訴人對此優先購買權存在有何歸
    責事由。
  2.上訴人雖主張被上訴人有不配合用印通知優先承買權人，致
    伊移轉所有權之申請遭駁回，故有違約云云。惟被上訴人辯
    稱：上訴人當時係要求伊等提供印鑑章，伊等不知係為了寄
    發存證信函等語。經查：
    (1)證人即上訴人所委託辦理系爭土地應有部分所有權移轉登
      記相關事宜之代書黃武義於原審證稱：「當時我有查地上
      建號，但查不到門牌。後來我要求賣方（指被上訴人）要
      來辦地上物滅失登記，後來他們有來蓋委託書，後（誤載
      為漏）來我有去申請所有權人的戶謄，在我要去辦滅失登
      記之前，就有人去辦滅失登記，後來我有聯絡雙方要出賣
      人來切結他共有人放棄優先承購權。一直聯絡他們都沒有
      來，後來無法補正，就被退件，之後他們土地就被查封」
      等語 (見原審卷第93 頁)，並提出被上訴人丙○○蓋章之
      委託書為證 (見原審卷第97頁) 。觀諸上開委託書係記載
      被上訴人丙○○因上班而無法前往辦理查明何旺治、何旺
      根戶籍地址，乃委託代為辦理之意旨，顯見被上訴人並無
      不配合查明地上物所有權人之住居所，以供上訴人補正優
      先購買權人放棄優先購買權證明文件之情事。且上開委託
      書所載日期為94年11月7日，斯時上訴人於94年9月29日辦
      理土地所有權移轉登記之申請已遭駁回 (於94年10月27日
      通知駁回) 在案，顯見該次移轉申請之駁回係上訴人未遵
      期補正所致，上訴人復未能證明其有在上開申請案遭駁回
      前通知被上訴人提供委託書未獲置理之情，自難認被上訴
      人對於該次駁回申請有何歸責事由存在。
    (2)至證人黃武義雖證稱：「後來我有聯絡雙方要出賣人來切
      結他共有人放棄優先承購權。一直聯絡他們都沒有來」等
      語。惟查：上訴人自承其當時係要求被上訴人提供過戶用
      之印鑑章，以寄發存證信函等語 (見本院卷第26頁) ；然
      以被上訴人名義寄發存信函僅須被上訴人提供便章即可，
      而上訴人執意要求被上訴人提供印鑑章，難免令被上訴人
      心生疑竇。何況上訴人主張當時其要求被上訴人提供印鑑
      章之目的係為了寄發存信函乙節，亦與證人黃武義上述證
      稱係要聯絡被上訴人用印切結其他共有人放棄優先承購權
      之內容不同，則上訴人當時要求被上訴人提供印鑑證明，
      究係為了寄發存證信函？或係為了使被上訴人切結其他共
      有人放棄優先承購權？即非無疑。是被上訴人抗辯上訴人
      當時語焉不詳，其等不知上訴人要求提供印鑑章之目的等
      語，即非無據。而被上訴人於辦理土地所有權移轉登記之
      文件均已用印交付上訴人完畢之情形下，因不知上訴人要
      求提供印鑑章之真正目的，始不敢貿然提供印鑑章，亦與
      常情無違，自難認被上訴人有違反系爭買賣契約第 4條、
      第5條約定之情事。
  3.再者，被上訴人嗣後已提供便章予上訴人寄發存證信函，當
    時系爭買賣標的尚未經黃福來執行假處分等情，復為上訴人
    所不爭執；衡情斯時上訴人並非不能再立即送件申請辦理所
    有權移轉登記，而上訴人捨此不為，坐視系爭買賣標的為黃
    福來以共有人身分聲請假處分執行而無法移轉登記，自不可
    歸責於被上訴人。另上訴人雖主張其要求被上訴人以其等名
    義對黃福來限期起訴，以便排除假處分，使上訴人辦理系爭
    土地應有部分移轉所有權登記，但是被上訴人不願意，顯有
    違約之故意云云。惟被上訴人辯稱：系爭買賣標的之土地僅
    有 4坪多，如果上訴人真的要買土地，應該要從大塊買起，
    而不是從伊等所有系爭土地開始買；伊等願意將買賣價金90
    萬元還給上訴人，並補貼他部分利息及損害，但是不願意以
    伊等名義對黃福來提起訴訟，因為伊等不知道上訴人到底要
    做什麼，而上訴人躲在後面，要伊等出面訴訟，伊等當然不
    願意等語。經查：民事訴訟採當事人進行主義，須到庭攻擊
    、防禦，精神、勞務所費不貲，倘若敗訴確定尚需負擔裁判
    費，是被上訴人不願為了區區 4坪多土地主動興訟，亦無悖
    於常情，自難遽認被上訴人有違約不配合辦理移轉所有權之
    情事。
  4.綜上，系爭買賣標的無法完成所有權移轉登記，係不可歸責
    於被上訴人之事由所致，已析述如前，自難認被上訴人有何
    違約情事。從而，上訴人依系爭買賣契約第4條、第5條、第
    9 條約定，請求被上訴人給付與價金同額之賠償金90萬元，
    自屬無據。
五、綜上所述，上訴人依系爭買賣契約第 4條、第5條及第9條之
    約定，請求被上訴人給付賠償金90萬元及自本件起訴狀繕本
    送達翌日起至清償日止，按年息百分之五計算之利息，為無
    理由，不應准許。原審就此部分為上訴人敗訴之判決，並無
    違誤。上訴意旨指摘原判決此部分不當，求予廢棄改判，為
    無理由，應予駁回。
六、本件為判決基礎之事證已臻明確，本院經逐一審酌兩造歷審
    所提其餘攻擊、防禦方法及援用之證據，均與前開論斷結果
    無礙，爰不再一一論述，併此敘明。
七、據上論結，本件上訴為無理由，依民事訴訟法第449條第1項
    、第78條，判決如主文。
中　　華　　民　　國　　96　　年　　7 　　月　　10　　日
                    民事第十庭
                        審判長法　官  阮富枝
                              法  官  陳財旺
                              法  官  吳麗惠
正本係照原本作成。
兩造均不得上訴。
中　　華　　民　　國　　96　　年　　7 　　月　　11　　日
                              書記官  陶美玲
